【裁判字號】    94,訴,3050
【裁判日期】    950703
【裁判案由】    營利事業所得稅
【裁判全文】
臺北高等行政法院判決
                                     94年度訴字第03050號
                              .
原      告  敦宇數位科技股份有限公司
代  表  人  甲○○
被      告  財政部臺北市國稅局
代  表  人  張盛和（局長）住同上
訴訟代理人  乙○○
上列當事人間因營利事業所得稅事件，原告不服財政部中華民國
94年7月27日台財訴字第09400295300號（案號：第00000000號）
訴願決定，提起行政訴訟。本院判決如下：
    主  文
原告之訴駁回。
訴訟費用由原告負擔。
    事  實
一、事實概要：本件原告滯欠民國（下同）90年度營利事業所得
    稅及90年12月營業稅（含本稅、滯納金及截至94年5 月20日
    止之滯納利息）合計新臺幣（下同）2,575,451 元。原告於
    93年11月1 日（收文日期93年11月8 日）向被告所屬大安分
    局申請註銷欠稅，經該局以94年4 月13日財北國稅大安服字
    第0940205361號函（下稱原處分）復否准。原告不服，提起
    訴願，遭駁回後，遂向本院提起本件行政訴訟。
二、兩造聲明：（原告於準備期日及言詞辯論期日均未到場，依
    其起訴狀之聲明及陳述記載）
  (一)原告聲明求為判決：
    1.訴願決定及原處分均撤銷。
    2.原告之欠稅應予註銷。
  (二)被告聲明求為判決：
    1.請求駁回原告之訴。
    2.訴訟費用由原告負擔。
三、兩造之爭點：
    原告是否有依法清算完結之情事？
  (一)原告主張之理由：
    1.查公司如經依法清算完結後，經向法院聲報並辦理清算終
      結登記，法人人格已消滅，其未獲分配之欠稅得予註銷，
      財政部79年10月27日台財稅第790321383 號函及財政部80
      年2 月21日台財稅第000000000 號均釋示在案。本件原告
      ，業經依法辦理清算完結，聲請宣告破產亦經駁回，此有
      台灣台北地方法院之函文影本及裁定影本呈附為證，是以
      依前開函釋，原告未獲分配之欠稅依法應得予註銷。乃被
      告及訴願決定機關並不依法處理，實屬違法。
    2.查公司之清算，依公司法之各有關規定，係授權由所在地
      之普通法院審核，故清算是否合法，該公司所在地之法院
      始有權限加以論斷，公司如經法院依法核准予清算完結備
      查，除有不合法之情事經原法院或其上級法院依法撤銷外
      ，該已核准之清算完結自應有其合法性，任何人或任何機
      關（包括財政部或被告所屬大安分局等）均無權否定其效
      力。本件被告所屬大安分局並非公司法授權之主管機關，
      其對於原告清算之事務，依法應無審究合法或是非之權限
      ，更不得越權推翻台灣台北地方法院核准清算完結之合法
      性，原處分及訴願決定似與公司法之有關規定有所違背。
    3.查一般公司之清算，公司法規定甚為明確，普通之清算規
      定於公司法第79條至第97條，而股份有限公司之清算及特
      別清算，則規定於公司法第322條至第356條，公司清算應
      如何進行，清算人之責任職務如何，公司法規定甚明，而
      對於清算事務之審理則明文授權由法院主管，詳見公司法
      第83、87、93、325、328、331、335、336、338、339、3
      52、354、355等條文自明，清算既有公司法之規定可資遵
      循，清算是否合法自應以法院之審酌及判斷為依歸，如清
      算人不依公司法之有關規定處理，法院亦不可能為清算完
      結之核備，故公司既經法院為清算完結之核備，自應有其
      合法性以及效力之存在，不容任何人任意予以否定，不然
      公司清算將永無終止之日。既然依公司法之各有關規定，
      係授權由所在地之普通法院審核，故清算是否合法，該公
      司所在地之法院始有權限加以論斷，公司如經法院依法核
      准予清算完結備查，除有不合法之情事經原法院或其上級
      法院依法撤銷外，該已核准之清算完結自應有其合法性，
      任何人或任何機關（包括財政部及被告所屬大安分局）均
      無權否定其效力。本件被告所屬大安分局並非公司法授權
      之主管機關，其對於原告清算之事務，依法應無審究合法
      或是非之權限，更不得越權推翻台灣台北地方法院核准清
      算完結之合法性。
    4.公司經依法解散清算終結報請法院備查後，如認其清算程
      序於法不合，應由稽徵機關洽請法院依非訟事件法第23條
      第1 項規定撤銷對該公司清算完結准予備查之裁定，令其
      重為清算，在重行清算完結前，其法人人格始未消滅。如
      未依前開說明洽請法院撤銷其清算完結准予備查之裁定，
      其清算程序既已終結，不能再對法人人格已告消滅之公司
      不徵稅款及罰鍰，財政部67年1 月25日台財稅第30525 號
      函釋有案。是以本件原告既經台灣台北地方法院於93年10
      月27日以北院錦民辛93年度司字第188 號函准清算完結核
      備在案，則法人人格已歸於消滅，被告既不依法洽請法院
      撤銷本件清算完結准予備查，自不得任意指摘清算不合法
      ，擅加課徵原告之稅捐，原告請求依法註銷欠稅，於法應
      無不合。
  (二)被告主張之理由：
    1.按「法人至清算終結止，在清算之必要範圍內，視為存續
      。」為民法第40條第2項所明定。次按「法人、合夥或非
      法人團體解散清算時，清算人於分配賸餘財產前，應依法
      按稅捐受清償之順序，繳清稅捐。清算人違反前項規定者
      ，應就未清繳之稅捐，負繳納義務。」為稅捐稽徵法第13
      條所規定。再按「清算人之職務如左：一、了結現務。二
      、收取債權，清償債務。三、分派盈餘或虧損。四、分派
      賸餘財產。」、「清算完結時，清算人應於15日內，造具
      清算期內收支表、損益表、連同各項簿冊，送經監察人審
      查，並提請股東會承認。」、「簿冊經股東會承認後，視
      為公司已解除清算人之責任。但清算人有不法行為者，不
      在此限。」及「第83條至第86條、第87條第3項、第4項、
      第89條及第90條之規定，於股份有限公司之清算準用之。
      」分別為公司法第84條第1項、第331條第1項、第3項及第
      334 條所明定。又「……二、查公司於清算完結，將表冊
      提經股東會承認後，依公司法第93條第1 項、第331 條第
      4 項之規定，尚須向法院聲報備查，惟向法院聲報，僅為
      備案之性質，法院所為准予備案之處分，並無實質上之確
      定力，是否發生清算完結之效果，應視是否完成『合法清
      算』而定，若尚未完成合法清算，縱經法院為准予清算完
      結之備查，仍不生清算完結之效果。三、按法人至清算終
      結止，在清算之必要範圍內視為存續，民法第40條第2 項
      定有明文，公司亦為法人組織，其人格之存續，自應於合
      法清算終結時始行消滅。……公司人格自未消滅，稽徵機
      關不待法院撤銷准予備查之裁定，即對該公司追繳欠稅或
      補徵稅款及處罰，於法應無不合。」亦經司法院秘書長84
      年3 月22日秘台廳民三字第04686 號函所核釋在案（參閱
      財政部編印92年版稅捐稽徵法令彙編第26頁）。另「公司
      解散依公司法規定進行清算時，清算人對於公司欠繳之稅
      捐，應通知稽徵機關報明欠稅及罰鍰數額，……依法受償
      。如公司解散清算時尚有財產，清算人未依法通知稽徵機
      關報明欠稅及罰鍰數額，或雖經稽徵機關報明數額而未就
      公司之財產按稅捐受清償之順序繳清稅捐及罰鍰，即應負
      稅捐稽徵法第13條第2 項所定之義務。……」、「……清
      算人如有不法行為，明知公司尚有違章漏稅情事，為逃避
      納稅義務，於造具表冊時故為虛偽之記載，或違背公司法
      ……之清算程序，怠於通知稽徵機關申報債權，則縱已辦
      理清算完結手續，將表冊送經股東會承認，並向法院聲報
      備查，依同法第92條但書及第331 條第3 項但書規定，清
      算人之責任並未解除，自亦不生清算完結之效果，其公司
      法人人格仍視為存續……」、「未依規定申報清算所得即
      聲報清算終結者不生清算終結效果」及「本部及各權責機
      關在民國86年4 月30日以前發布之稅捐稽徵釋示函令，凡
      未編入86年版『稅捐稽徵法令彙編』者，自民國86年8 月
      1 日起，非經本部重行核定，一律不再援引適用。」亦分
      別經財政部68年12月3 日台財稅第38584 號、68年7 月31
      日台財稅第35267 號、80年3 月27日台財稅第000000000
      號及86年7 月11日台財稅字第861070069 號函釋有案。
    2.原告滯欠90年度營利事業所得稅及90年12月營業稅（含本
      稅、滯納金及截至94年5月20日止之滯納利息）合計2,575
      ,451 元。於93年1月9日經臺北市政府以府建商字第09300
      180700號函准予解散登記，另於93年2 月16至19日刊登民
      眾日報催報債權，嗣於93年2 月23日向臺灣臺北地方法院
      呈報清算人就任聲報書狀，該院以93年2 月26日北院錦民
      辛93年度司字第188 號函准予核備。被告所屬大安分局於
      93年3 月16日以財北國稅大安服字第0930008751號函申報
      債權2,674,142 元，原告即向臺灣臺北地方法院聲請破產
      宣告，惟經臺灣臺北地方法院以93年度破字第44號民事裁
      定駁回。清算人清查原告賸餘財產後，於93年7 月13日將
      賸餘現金96,504元，抵繳滯欠被告之90年12月營業稅部分
      稅款後，將結算表冊送股東承認，並向臺灣臺北地方法院
      民事庭聲報清算完結，經該院以93年10月27日北院錦民辛
      93年度司字第188 號函准予備查。原告乃於93年11月1 日
      主張已清算完結，並經臺灣臺北地方法院民事庭函准予備
      查，公司法人人格已消滅云云，向被告所屬大安分局申請
      註銷欠稅。經被告所屬大安分局以原處分復略以，原告90
      年度營利事業所得稅結算申報書資產負債表現金為6,256,
      504 元，91年度營利事業所得稅未辦理申報（就被告資料
      檔查詢亦無營業收入資料），至92年度營利事業所得稅決
      算申報書資產負債表現金餘額僅存156,504 元，其現金流
      向不明至為明確，經被告所屬大安分局於94年2 月24日以
      財北國稅大安服字第0940203050號函（已於94年2 月25日
      送達）請清算人就上述現金流向提出說明並提示相關文件
      供核，惟未獲回復。清算人就原告90年度至92年度帳上所
      列之現金流向，既未提出合於規定之書面說明及相關佐證
      資料供核，亦未將該現金列入清算資產以清償債務或提供
      分配，即未盡公司法第84條清算人之職務規定，其清算程
      序尚未合法完成，清算人之責任並未解除，自不生清算完
      結之效果，原告法人人格仍屬存續，被告所屬大安分局否
      准原告註銷欠稅之申請，自無不合。
    3.原告訴稱略以，（1）法人之清算，屬於法院監督。稅捐
      機關僅債權人而非監督機關，縱法院之清算完結核備係「
      備案」性質，惟若認為清算不合法，亦須法院於清算完結
      前，具體指明何程序有何不法之處，或改任清算人，或命
      清算人重新將欠稅列入清算分配，清算人若不遵守，得處
      以罰鍰。若法院並未指出其清算程序之進行，有何不法之
      處，而已就清算完結之聲報，縱未以裁定或以通知表示准
      其備查，其公司法人人格亦歸消滅。即稅捐機關對清算之
      合法與否，實無准駁之權。清算是否合法，公司法授權法
      院審核，並非被告所屬大安分局之職權。（2）公司之清
      算，依公司法之各有關規定，係授權由所在地之普通法院
      審核，任何人或機關（包括財政部或被告所屬大安分局等
      ）均無權否定其效力。本件被告所屬大安分局並非公司法
      授權之主管機關，原處分及原決定似與公司法之有關規定
      有所違背。（3）公司經依法解散清算終結報請法院備查
      後，如認其清算程序於法不合，應由稽徵機關洽請法院撤
      銷其清算完結准予備查之裁定，其清算程序既已終結，不
      能再對法人人格已告消滅之公司補徵稅款及罰鍰云云，資
      為爭議。
    4.原告90年度營利事業所得稅結算申報資產負債表現金科目
      仍達6,256,504元，91年9月間擅自歇業後他遷不明，亦未
      辦理91年度營利事業所得稅結算申報（就被告資料檔查詢
      亦無營業收入資料），92年度營利事業所得稅決算申報資
      產負債表現金科目餘額赫然僅存156,504 元，其現金流向
      不明，顯有隱匿財產，規避稅負之嫌，嗣被告所屬大安分
      局於94年2 月24日以財北國稅大安服字第0940203050號函
      （已於94年2 月25日送達）請清算人就原告上述現金流向
      疑點提出說明並提供相關佐證資料供核，惟至被告所屬大
      安分局以原處分否准註銷原告相關欠稅時止，仍未獲回復
      。其資產科目異動結果，是否確如清算前資產負債表所列
      ，即不無疑義。被告所屬大安分局自無從據以審核原告是
      否已合法清算完結。清算人甲○○既仍無法就上述疑點提
      出具體事證供被告所屬大安分局查核，足證清算人甲○○
      並未踐行公司法第84條第1 項第2 款清算人收取債權、清
      償債務之職務，其清算程序顯有未合，尚難認定原告已依
      法清算完結。至訴稱其已依法清算完結，並經臺灣臺北地
      方法院民事庭93年10月27日北院錦民辛93年度司字第188
      號函准予備查乙節，揆諸首揭司法院秘書長84年3 月22日
      秘台廳民三字第04686 號函規定，此僅屬備案性質，並無
      實質上之確定力，是否發生清算完結之效果，應視是否完
      成合法清算而定。原告既未為合法清算，原告清算人之責
      任即未解除，即不生清算完結之效果，該公司法人人格並
      未消滅，仍應就未繳清之稅款負繳納義務，是被告所屬大
      安分局否准其註銷所欠稅款之申請，洵屬有據。
    5.又原告援引財政部67年1月25日台財稅第30525號函釋規定
      ，主張公司經依法解散清算終結報請法院備查後，如認其
      清算程序於法不合，應由稽徵機關洽請法院撤銷其清算完
      結准予備查之裁定乙節。查「本部及各權責機關在民國86
      年4 月30日以前發布之稅捐稽徵釋示函令，凡未編入86年
      版『稅捐稽徵法令彙編』者，自民國86年8 月1 日起，非
      經本部重行核定，一律不再援引適用。」為財政部86年7
      月11日台財稅字第861070069 號函釋在案，原告所援引上
      開函釋，既未編入86年版『稅捐稽徵法令彙編』，自不再
      援引適用。
    理  由
一、本件原告經受合法通知，未於言詞辯論期日到場，核無行政
    訴訟法第218條準用民事訴訟法第386條各款所列情形，爰併
    準用民事訴訟法第385條第1項前段規定，依被告之聲請，由
    其一造辯論而為判決。
二、原告起訴主張：原告之代表人於就任原告清算人後，依公司
    法檢查公司財產，原告結餘資產，不足清償其債務，經依公
    司法第89條規定，向台灣台北地方法院聲請宣告破產，案經
    該院以93年度破字第44號裁定駁回在案，嗣於92年10月13日
    向臺灣台北地方法院聲報清算完結，經該院以93年10月27日
    北院錦民辛93年度司字第188 號函准予備查，原告法人人格
    消滅，爰依財政部79年10月27日台財稅第790321383 號函及
    80年2 月21日台財稅第000000000 號函，向被告所屬大安分
    局申請註銷欠稅，詎遭否准，為此訴請如聲明所示云云。
三、被告則以：原告90年度營利事業所得稅結算申報書資產負債
    表現金為6,256,504 元，91年度營利事業所得稅未辦理申報
    ，至92年度營利事業所得稅決算申報書資產負債表現金餘額
    僅存156,504 元，其現金流向不明，經被告所屬大安分局函
    請清算人就上述現金流向提出說明並提示相關文件供核，惟
    未獲回復，清算人未盡公司法第84條清算人之職務規定，其
    清算程序尚未合法完成，清算人之責任並未解除，自不生清
    算完結之效果，原告申請註銷欠稅於法不合等語置辯。
四、本件兩造不爭原告滯欠90年度營利事業所得稅及90年12月營
    業稅（含本稅、滯納金及截至94年5 月20日止之滯納利息）
    合計2,575,451 元，原告90年度營利事業所得稅結算申報書
    資產負債表現金為6,256,504 元，91年度營利事業所得稅未
    辦理結算申報，至92年度營利事業所得稅決算申報書資產負
    債表現金餘額僅存156,504 元；原告於93年1 月9 日經台北
    市政府函准解散登記，原告之代表人就任清算人後，經依公
    司法第89條規定向台灣台北地方法院聲請宣告破產，案經裁
    定駁回，並經同院於93年10月27日函准予清算完結備查，原
    告乃於93年11月1 日向被告申請註銷欠稅等情，並有清算申
    報書、台灣台北地方法院93年度破字第44號裁定、台灣台北
    地方法院93年10月27日北院錦民辛93年度司字第188 號函、
    台北市政府93年1 月9 日府建商字第09300180700 號函、原
    告申請書、欠稅明細表、清算申報書、90年度及92年度資產
    負債表及原處分在原處分卷可稽，堪認為真實。是本件之爭
    執，在於原告是否有依法清算完結之情事？
五、經查：
  (一)按公司法第25條規定：「解散之公司，於清算範圍內，視為
    尚未解散。」是以，法人人格之消滅，均以完成合法清算為
    前提，如尚未完成合法清算，縱經法院准予清算完結之備查
    ，仍不生清算完結之效果，其法人人格仍未消滅。查公司法
    第327 條係規定：「清算人於就任後，應即以3 次以上之公
    告，催告債權人於3 個月內申報債權，並應聲明逾期不申報
    者，不列入清算之內。但為清算人所明知者，不在此限。其
    債權人為清算人所明知者，並應分別通知之。」因此，公司
    解散清算時，如明知公司尚有應行繳納之稅款，縱經催告並
    通知稅捐稽徵機關申報債權，如清算人未實際依法收取債權
    ，清償債務，縱曾向民事法院聲報清算完結，並經准予備查
    ，亦難謂該公司業經合法清算完結，公司人格自未消滅，稅
    捐稽徵機關不待法院撤銷准予備查之裁定，即得對該公司追
    繳欠稅。
  (二)查原告90年度營利事業所得稅結算申報書資產負債表現金為
    6,256,504元，91年度營利事業所得稅未辦理結算申報，至
    92年度營利事業所得稅決算申報書資產負債表現金餘額僅存
    156,504元，兩者相差達600餘萬元，被告所屬大安分局乃於
    94年2 月24日函請原告說明現金收付情形並檢附相關證明文
    件，此有被告94年2 月24日財北國稅大安服字第0940203050
    號函在原處分卷可按，惟查原告未據提出說明亦未提示任何
    之相關證明文件供核。
  (三)原告資產科目異動結果，是否確如清算前資產負債表所列，
    即不無疑義，清算人甲○○既仍無法就上述疑點提出具體事
    證供被告所屬大安分局查核，是被告認清算人甲○○並未踐
    行公司法第334 條準用同法第84條之規定執行其收取債權、
    清償債務之職務，核屬有據。
  (四)承上，原告代表人所聲報之原告公司清算完結，雖經台灣台
    北地方法院93年10月27日北院錦民辛93年度司字第188號函
    准予備查，惟查原告之清算人既有上開財產有隱匿不實情事
    ，則被告認其清算並未實質上完結，清算人之責任尚未解除
    ，不生清算終結之效果，乃就原告註銷欠稅之申請予以否准
    ，於法即無不合。
六、綜上所述，原告之主張，尚無可採，原處分就原告之註銷欠
    稅之申請予以否准，認事用法，並無違誤，訴願決定遞予維
    持，亦無不合，原告訴請如聲明所示，為無理由，應予駁回
    。
據上論結，本件原告之訴為無理由，爰依行政訴訟法第98條第3
項前段、第218條、民事訴訟法第385條第1項前段，判決如主文
。
中    華    民    國    95    年     7    月    3     日
                  第五庭審判長法  官  張  瓊  文
                              法  官  帥  嘉  寶
                              法  官  王  碧  芳
上為正本係照原本作成。
如不服本判決，應於送達後20日內向本院提出上訴狀並表明上訴
理由，如於本判決宣示後送達前提起上訴者，應於判決送達後20
日內補提上訴理由書（須按他造人數附繕本）。
中    華    民    國    95    年     7    月    3     日
                              書記官  徐  子  嵐


司法院資訊處製作；財團法人民間司法改革基金會備份。
